臺灣板橋地方法院刑事判決　　　　　　　　　　　　　　九十一年度自字第八五號
　　自　訴　人　甲○○
　　被　　　告　乙○○
右被告因詐欺案件，經自訴人提起自訴，本院判決如左：
    主  文
乙○○無罪。
    理  由
一、自訴意旨略以：被告乙○○及其妻徐毓濃，於民國（下同）八十七年十月八日，
    向自訴人借款新台幣（下同）四十萬元，由自訴人至臺灣土地銀行中和分行電匯
    至徐毓濃於第一銀行苗栗分行之帳戶中，雙方並言明一個月內還清，惟自訴人屢
    經催討，被告皆藉故拖延；另於八十八年一月初，被告聲稱與太平洋木業股份有
    限公司（下稱太平洋公司）有商業糾紛，先後於八十八年一月二十日及二月二十
    二日至自訴人位於臺北縣中和市○○路二八○巷十八弄三十號一樓之住處，依序
    向自訴人借得二十萬元及十萬元之現金，被告承諾其解決後會將借款返還與自訴
    人。惟經自訴人瞭解，並非如被告所言係商業糾紛，而係被告聲稱有能力為太平
    洋公司之支票調現，而取走太平洋公司之支票後即避不見面，且被告於借款後，
    即避不見面。嗣經自訴人催討，於八十八年一月二十日，自訴人與被告約定先以
    上開三十萬元之借款抵銷自訴人積欠被告之差旅費，再加計被告於八十七年十月
    八日向自訴人借得之四十萬元，總計被告尚積欠自訴人四十六萬八千八百元，故
    由被告於八十九年一月六日在自訴人上揭住處開立一張面額四十六萬八千八百元
    之本票予自訴人，保證前開借款於九十年一月三十日前清償完畢。惟被告於九十
    年五月份返還自訴人十萬元後，即避不見面，經自訴人以電話聯絡、數次親訪，
    並分別於九十年十月八日、十一月三日寄發存證信函，被告均拒絕出面處理，於
    九十一年一月三日，自訴人再次寄發存證信函予被告，被告仍未加理會，因認被
    告涉有詐欺之犯行，爰依法提起自訴等語。
二、按犯罪事實應依證據認定之，無證據不得推定其犯罪事實；又不能證明被告犯罪
    者，應諭知無罪之判決；刑事訴訟法第一百五十四條、第三百零一條第一項分別
    定有明文。又犯罪事實之認定，應憑真實之證據，倘證據是否真實尚欠明確，自
    難以擬制推測之方法，為其判斷之基礎；而認定犯罪事實之證據係指足以認定被
    告確有犯罪行為之積極證據而言，該項證據自須適合於被告犯罪事實之認定，始
    得採為斷罪資料，最高法院五十三年著有臺上字第六五六號、二十九年上字第三
    一０五號判例。且刑事訴訟上證明之資料，無論其為直接或間接證據，均須達於
    通常一般之人均不致有所懷疑，而得確信其為真實之程度，始得據為有罪之認定
    ，若其關於被告是否犯罪之證明未能達此程度，而有合理懷疑之存在，致使無從
    形成有罪之確信，根據「罪證有疑，利於被告」之證據法則，即不得遽為不利被
    告之認定，亦有最高法院七十六年度臺上字第四九八六號判例可稽。其以情況證
    據（即間接證據）斷罪時，尤須基於該證據在直接關係上所可證明之他項情況事
    實，本乎推理作用足以確證被告有罪，方為合法，不得徒憑主觀上之推想，將一
    般經驗上有利被告之其他合理情況逕予排除，此觀諸最高法院三十二年上字第六
    十七號判例意旨亦甚彰明。又詐欺罪之成立，以意圖為自己或第三人不法所有，
    以詐術使人將本人或第三人之物交付為要件，刑法第三百三十九條第一項定有明
    文，所謂以詐術使人交付，必須被詐欺人因其詐術而陷於錯誤，若其所用方法，
    不能認為詐術，亦不致使人陷於錯誤，即不構成該罪，有最高法院四十六年臺上
    字第二六○號判例可資參照。且告訴人之告訴，係以使被告受刑事訴追為目的，
    是其陳述是否與事實相符，仍應調查其他證據以資審認，最高法院五十二年臺上
    字第一三○○號判例明揭此旨，自訴人提起自訴，亦同具有使被告受刑事訴追為
    目的，應適用同一法理。
三、訊據被告乙○○固坦承前開商借四十萬元，且自訴人於八十七年十月八日電匯四
    十萬元至其妻徐毓濃於第一銀行苗栗分行之帳戶，及渠先後於八十八年一月二十
    日及二月二十二日向自訴人借得二十萬元及十萬元之現金等情（本院九十一年三
    月十九日訊問筆錄、九十一年四月二日審判筆錄參照），惟辯稱：該四十萬元確
    係渠向自訴人借款，而前揭三十萬元係借支，且渠已先行返還十三萬一千二百元
    ，又自訴人曾委託渠代為處理印度尼西亞之投資案，差旅費採單據核實報銷方式
    ，在八十九年一月六日簽立上揭面額四十八萬八千八百元之本票後，自訴人尚積
    欠約四、五十萬元之差旅費未給付，本件純係民事糾葛云云（詳參本院九十一年
    四月二日審判筆錄）。
（一）、經查，被告於八十七年十月八日曾向自訴人借款四十萬元，除有被告自白及
        自訴人指訴外，並有臺灣土地銀行入戶電匯申請書影本一件附卷可稽；而被
        告另於八十八年一月二十日、二月二十二日向自訴人借款二十萬元、十萬元
        等事實，業據被告於本院訊問時之自白：「我受自訴人委託處理印尼投資案
        ，是沒有薪資的，我確實有向自訴人借款四十萬元，自訴人同意讓我拿這筆
        錢安家費，我有答應他我有錢會還他，．．．。」、「對帳單是我和自訴人
        對帳的憑據，這二十萬跟十萬元原是借支，後來自訴人抵扣我的費用，已經
        扣完了，另外自訴人所講的十三萬一千二百元，我是拿來還剛才所說的三十
        萬元借支的部分，我是還了十三萬一千二百元之後，才又扣抵的，因為我剛
        好有錢進來，所以我先還錢給他，借支就是借款。」（本院九十一年三月十
        九日訊問筆錄、九十一年四月二日審判筆錄參照），堪信自訴人指訴被告共
        借款七十萬一情為真實。
（二）、又查，自訴人於八十七年六月十九日委託被告處理其於印尼之投資案，其後
        雙方陸續有金錢上之往來，此有授權書影本一件、印度尼西亞共和國林業產
        物合作開發契約書影本一件、自訴人庭呈帳單影本一件附卷可稽，且為被告
        所不爭執，應堪信為真實；而被告於借得前開款項後，分於八十八年二月二
        十七日清償十三萬一千二百元、八十九年一月六日以借款抵償旅費十萬元、
        九十年五月四日以匯款方式清償十萬元，有自訴人庭呈之中國國際商業銀行
        中正國際機場分行購入外匯水單影本一件、臺灣土地銀行入戶電匯申請書影
        本一件、自訴人填寫之對帳單影本一件附卷可參，且自訴人於本院訊問時亦
        供稱：「．．．，我本來就要求這三十萬元在被告回國的時候就要還我，被
        告回國的時間是八十八年二月二十七日，但是被告身上只有四千元美金，所
        以就兌現成台幣十三萬一千二百元，先還給我，後來在八十九年一月六日又
        扣抵了十萬元旅費，所以才會換寫了一張四十六萬八千八百元，是八十九年
        一月六日在我家結算之後叫被告簽這張本票，如果被告有還款的話我們都會
        撕掉重寫。」（詳參本院九十一年四月二日審判筆錄），並有面額四十六萬
        八千八百元之本票影本一件可佐，顯見被告於借得前開款項後，陸續有返還
        借款及與自訴人以差旅費抵銷借款等行為，衡情被告若有不法所有之意圖，
        於得款後儘可不理會自訴人催討債款之舉，何須陸續清償借款？是尚難僅以
        被告尚有餘款未為清償，而對於自訴人寄發之存證信函未予理會，即認被告
        即有施用詐術之行為及將前該借款納入自己不法所有之意圖。
（三）、再查，自訴人雖指被告於借得前開四十萬元時，曾向其言明，將於一個月內
        返還，於借得二十萬元及十萬元時，亦承諾其解決後會將借款返還與自訴人
        ，且借款之理由並非如被告所言係商業糾紛，而係被告聲稱有能力為太平洋
        公司之支票調現，而取走太平洋公司之支票後即避不見面等語，而認被告有
        施用詐術之事實云云。縱使被告未按期還款，或借款之理由容有不同，惟以
        被告陸續還款之情形，尚難遽認被告於借款之初即有為自己不法所有之意圖
        而施用詐術。況自訴人對被告同意還款時期之指訴缺乏積證證據可資證明，
        揆諸前揭判例，尚難以自訴人片面之指訴，即認被告涉有詐欺之犯行。
（四）、雖被告曾於本院訊問時辯稱：前揭三十萬元係自訴人交付與渠作為差旅費用
        ，當時渠有拿單據予自訴人報銷，系爭面額四十六萬八千八百元之本票與該
        三十萬元之差旅費無關，該本票上之金額係由前揭四十萬之借款，加計三年
        之利息計算而成，利率約為年利率百分之八云云（詳參本院九十一年三月十
        九日訊問筆錄、本院九十一年四月二日審判筆錄）。然被告於自訴人提出帳
        單影本後，即改稱：上揭三十萬元為渠向自訴人借支之金錢（詳參本院九十
        一年四月二日審判筆錄），且與前揭帳單記載內容相符。因此，被告所辯，
        應非可採。附此敘明。
（五）、綜上所述，本件係純屬債務不履行之糾葛，應依循民事途徑解決。此外，復
        查無其他積極證據足認被告有何自訴人所指之詐欺犯行，既不能證明被告犯
        罪，自應為其無罪之諭知。
據上論斷，應依刑事訴訟法第三百四十三條、第三百零一條第一項，判決如主文。
中　　華　　民　　國　　　九十一　　　年　　　四　　　月　　十六　　　日
                                      臺灣板橋地方法院刑事第二庭
                                          法　官   高　　玉　　舜
右正本證明與原本無異。
如不服本判決，應於判決送達後十日內，向本院提出上訴狀。
 書記官   田　　世　　杰
中　　華　　民　　國　　　九十一　　　年　　　四　　　月　　十七　　　日
